【裁判字號】    98,消債抗,152
【裁判日期】    980527
【裁判案由】    更生事件
【裁判全文】
臺灣板橋地方法院民事裁定           98年度消債抗字第152號
抗  告  人  甲○○
送達代收人  林郁蕬
上列抗告人依消費者債務清理條例聲請更生事件，對於中華民國
98年4 月21日本院98年度消債更字第129 號裁定提起抗告，本院
裁定如下：
    主    文
抗告駁回。
抗告程序費用由抗告人負擔。
    理    由
一、本件抗告意旨略以：抗告人每月收入非固定30,300元，民國
    95年6 月參加協商開始繳款，每期按月還款新臺幣（下同）
    20,051元，因當時收支尚可如期繳納，至96年8 月起收入逐
    月遞減為16,081元，導致無法依原契約履行而毀諾。另尚有
    2 筆債務是因父親林暐傑用抗告人名義開立支票2 筆，跳票
    後共欠下20萬元的債務（父親已跑路），因有不能償還之虞
    之債務，請能針對本身收入及支出狀況確實評估，提出合理
    還款金額，以得到債權人支持，早日重建經濟生活，爰提起
    抗告，請求廢棄原裁定並准予更生等語。
二、按債務人對於金融機構因消費借貸、自用住宅借款、信用卡
    或現金卡契約而負債務，在聲請更生或清算前，應提出債權
    人清冊，以書面向最大債權金融機構請求協商債務清償方案
    並表明共同協商之意旨，消費者債務清理條例第151 條第 1
    項定有明文。次按債務人與金融機構協商成立者，不得聲請
    更生或清算，但因不可歸責於己之事由，致履行顯有重大困
    難者，不在此限；消費者債務清理條例施行前，債務人依金
    融主管機關協調成立之中華民國銀行公會會員辦理消費金融
    案件無擔保債務協商機制與金融機構成立之協商，準用前項
    之規定，消費者債務清理條例第151 條第5 項、第6 項亦分
    別有明文可參。按前開法律規定之「但因不可歸責於己之事
    由，致履行顯有重大困難者，不在此限」，其立法意旨係基
    於債務清償方案成立後，應由債務人誠實遵守信用履行協商
    還款條件，惟於例外情形下發生情事變更，在清償期間收入
    或收益不如預期，致該方案履行困難甚或履行不能，因不可
    歸責於己之事由，始能聲請更生或清算。此規範意旨在避免
    債務人任意毀諾已成立之協商，濫用更生或清算之裁判上債
    務清理程序。蓋以債務清償方案係經當事人行使程序選擇權
    所為之債務清理契約，債務人應受該成立之協議所拘束。債
    務人既已與金融機構協商成立，如認該協商方案履行有其他
    不適當情形，自仍應再循協商途徑謀求解決。又所謂不可歸
    責於己之事由，係指出於非己身所能控制之自然力或其他人
    為事由，具有猝然性而不能預知，非人力所能參與或所能阻
    止，而陷於不能履行承諾償還自己之債務者而言，例如：債
    務人於履行清償期間遭逢重大意外災害，如車禍、火災、或
    罹患重大不治之惡疾而喪失工作能力。債務人負擔家計生活
    之職業工作，突然非自願性失業，而可預見的、持續性的無
    法就業謀生。因遭逢不可抗力之天然災害，如地震、颱風、
    水災而因其損害甚鉅致無力清償等情事，合先敘明。
三、本件抗告人舉其有不能清償債務之情事，乃因負信用卡等債
    務，於消費者債務清理條例施行前之95年5 月間，曾依照中
    華民國銀行公會會員辦理消費金融案件無擔保債務協商機制
    ，與其最大債權金融機構安泰商業銀行股份有限公司（下稱
    安泰商銀）成立協商，約定由抗告人自95年6 月起，分120
    期，利率4%，每月以20,051元依各債權銀行債權金額比例清
    償各項債務，直至全部清償為止，至96年9 月止毀諾，共繳
    納301, 025元；業據抗告人於原審提出之98年3 月9 日民事
    補正狀及所附之安泰商銀存款當期交易明細表、98年3 月18
    日抗告人提出之陳報狀及所附之95年協商協議書在卷可稽（
    見原審卷第12至第15頁、第30至第31頁），是本件抗告人依
    上開協商機制與最大債權金融機構協商成立後，再向本院聲
    請更生，尚須符合「不可歸責於己之事由致履行顯有重大困
    難」之法定要件，方為適法。惟查：
(一)抗告人主張其每月收入非固定30,300元，96年8 月起收入逐
    月遞減為16,081元，導致無法依原契約履行而於96年9 月毀
    諾等語；經查，抗告人95年全年平均月薪資28,677元【計算
    式：30,969＋29,884＋28,244＋28,975＋29,424＋26,752＋
    23,8 86 ＋29,784＋27,909＋31,359＋29,024＋27,913之合
    ÷12（元以下四捨五入）】，96年1 至9 月平均月薪資為28
    ,545 元 【計算式：29,753＋30,877＋24,036＋27,052＋28
    ,537 ＋29 ,998 ＋31,082 ＋27,719＋27,852之合÷9 （元
    以下四捨五入）】，此有抗告人提出95年1 月至98年1 月止
    之薪資明細表在卷可稽（見本院卷第3 頁至第9 頁），可知
    抗告人95年全年月平均收入28,677元，96年9 月毀諾當時月
    平均收入為28,545元，相差無幾，而抗告人既於抗告狀自陳
    95年6 月協商成立當時收支尚可如期繳納協商還款之金額（
    見本院卷第2 頁），復經本院查核抗告人95年至96年9 月毀
    諾止之每月平均薪資並無明顯變動，且抗告人無須扶養父母
    、子女（見原審卷第16頁），是抗告人於95年既得以履行協
    商還款條件，則96年9 月毀諾當時抗告人依協商條件履行應
    無重大困難，自不得以此作為毀諾不履行協商條件之不可歸
    責事由，且查，抗告人收入明顯降低之事實係於96年9 月毀
    諾後始發生（見本院卷第6 頁至第9 頁，抗告人薪資明細表
    ），自不得以毀諾後之事實作為毀諾當時之不可歸責於己之
    事由，另抗告人主張協商還款期間每月不足開銷皆由男友協
    助繳款，因與男友分手，無男友協助，故於96年9 月毀諾（
    見原審屏東地方法院卷第4 頁，聲請人更生聲請狀），惟抗
    告人95年6 月協商成立時起至96年9 月毀諾時止之收入足以
    履行協商還款條件已如上述，且抗告人係71年11月22日出生
    ，有其戶籍謄本在卷可稽（見原審屏東地方法院卷第22頁）
    ，現年不過27歲，尚年輕力富，只要願意努力工作，當可逐
    月清償其所積欠之債務，故原審認定抗告人於成立協商前後
    之經濟能力並無明顯變動，有依原協商條件履行之能力並無
    違誤。
(二)抗告人復主張另尚有2 筆債務係抗告人父親林暐傑用抗告人
    名義開立支票2 筆，跳票後共欠下貳拾萬元債務，因有不能
    償還之虞之債務等語；惟查，抗告人係於96年9 月毀諾，而
    抗告人上開2 筆債務，其中積欠債權人黃鐘自爾之債務係96
    年11月11日發生，積欠債權人王安邦之債務為96年12月1 日
    發生，此有抗告人提出之屏東地方法院97年度促字第2072號
    、第261 號支付命令正本、債權人王安邦支付命令聲請狀及
    所附之支票影本、債權人黃鐘自爾支付命令聲請狀在卷可稽
    （見原審屏東地方法院卷第64至第72頁），凡此均為96年9
    月抗告人毀諾後始發生之事實，非毀諾當時所存在之債務，
    是此2 筆債務與抗告人毀諾間不具因果關係，不得以此作為
    不可歸責於己之事由致履行顯有重大困難，故抗告人之主張
    難認可採。
四、綜上所述，抗告人無不可歸責於己之事由致履行顯有重大困
    難，原裁定以抗告人95年即任職於比翼銀國際有限公司，協
    商成立前後之收入尚屬穩定且無重大變動，有依原協商條件
    履行之能力，且依抗告人於聲請狀自陳其每月薪資為30,300
    元，是扣除每月協商應還款金額20,051元後，每月尚餘10,2
    49元得以維持基本生活所需，依行政院主計處公佈之每人每
    月最低生活費用9,829 元作為聲請人每月必要支出數額之計
    算標準，該最低生活費用即包括食、衣、住、行等費用在內
    ，且聲請人既已負債大於資產，本應較一般人更應力行節約
    支出，撙節開銷為是，抗告人係屬單身又無須扶養親屬，其
    一人每月日常生活費用竟主張高達1 萬6 千餘元，衡諸實際
    尚嫌過高，已逾越一般應勤儉自持之債務大於資產之人必要
    生活所需，則聲請人依原協商條件履行，尚難認定顯有重大
    困難致不能履行之情事，因而駁回抗告人之聲請，並無不當
    ，抗告意旨指摘原裁定不當，求予廢棄另為裁定，並無理由
    ，自應予駁回。另目前銀行公會就曾經參加95年度債務協商
    毀諾之債務人，提供「個別協商一致性方案」，及對於有繳
    款困難之債務協商持續履約之債務人，提供變更債務協商協
    議書方案，該方案依據債務人實際收入情形協談可負擔之還
    款條件，最優惠方案採180 期零利率之還款方式，期能使之
    再進行協商。抗告人縱因受經濟環境之影響，致薪資受有些
    許影響，但尚無履行上之重大困難，尚非不得與債權銀行，
    再次進行解決債務之商談，以謀求適當之履行條件，附此敘
    明。
五、據上論結，本件抗告為無理由，依消費者債務清理條例第15
    條，民事訴訟法第495 條之1 第1 項、第449 條第1 項、第
    95條、第78條，裁定如主文。
中    華    民    國    98    年    5     月    27    日
            民事第一庭  審判長法  官  李世貴
                              法  官  黃信樺
                              法  官  許瑞東
上為正本係照原本作成
本裁定不得再抗告
中    華    民    國    98    年    5     月    27    日
                              書記官  賴玉芬


司法院資訊處製作；財團法人民間司法改革基金會備份。
